臺灣高等法院民事判決　　　　　　　　　　　　　　九十三年度家上字第一二六號
　　　上　訴　人　乙○○
　　　訴訟代理人　徐揆智律師
　　　被上訴　人　甲○○
　　　訴訟代理人　李宗益律師
右當事人間請求離婚等事件，上訴人對於中華民國九十三年二月二十四日台灣士林地
方法院九十二年度婚字第五四二號第一審判決，提起上訴，本院於中華民國九十三年
八月四日言詞辯論終結，判決如下：
    主      文
上訴及追加之訴均駁回。
第二審及追加之訴訴訟費用均由上訴人負擔。
    事實及理由
一、按在第二審為訴之變更追加，非經他造同意，不得為之，固為民事訴訟法第四百
    四十六條第一項所明定。惟離婚之訴，得於第二審言詞辯論終結前為變更追加，
    同法第五百七十二條第一項，亦定有明文。此為對於第四百四十六條第一項之特
    別規定。當事人就此項訴訟為訴之變更追加，自無須經他造之同意。本件上訴人
    在第一審固僅本於民法第一千零五十二條第三款之原因訴請離婚，但嗣在本院言
    詞辯論終結前，追加主張被上訴人虐待上訴人之父母，致不堪為共同生活；及有
    難以維持婚姻之重大事由，並依同條第四款及第二項請求離婚云云，依上說明，
    尚無不合，本院應就此一併審究，合先敘明。
二、上訴人主張：兩造於民國（下同）九十一年間結婚，婚後尚能維持感情，然因經
    濟壓力，上訴人前往東部經營藝品生意，並每日與被上訴人以電話聯絡感情，然
    被上訴人卻聲稱上訴人有外遇，甚至懷疑上訴人與被上訴人之姊邢曉霞有曖昧關
    係，上訴人只得承認在婚前曾受女子張麗娟幫助，目前尚欠張女之母新台幣（以
    下同）二十萬元。詎被上訴人無法體諒，在言語、精神上對上訴人施加虐待，更
    在九十二年七月二十三日下午三時，在被上訴人之姊邢曉霞淡水家中，上訴人拿
    出十萬元現金欲解決問題，被上訴人卻指使其姊、姊夫，由邢曉霞綑綁上訴人在
    椅子上，並以瓦斯催淚劑噴上訴人之雙眼，並拿棍子、剪刀恐嚇，惡言相向，要
    打斷上訴人手腳，在場沒有任何人出面解救，為此，依民法第一千零五十二條第
    一項第三款規定，求為判決：(一)請准原告與被告離婚。(二)兩造所生之子魏廷安權
    利義務由上訴人行使、負擔。
三、被上訴人則以：上訴人所言不實，實際上是上訴人毆打被上訴人，被上訴人曾聲
    請保護令，後因原諒上訴人而撤回。且上訴人不養家，被上訴人不希望子女在單
    親家庭長大，故不同意上訴人離婚之請求，求為判決：駁回原告之訴。
四、原審為上訴人敗訴之判決，上訴人提起上訴，補陳略以：上訴人在外做生意，邀
    請被上訴人一起同行、一起工作，被上訴人不願意。被上訴人曾同意離婚，但要
    求上訴人拿出二百萬元膽養費，才同意簽字。兩造經常大吵不停，永無寧日，夫
    妻至此，已恩斷義絕，勉強湊合已無實益。被上訴人經常以言語及行動，對上訴
    人施加暴力，使上訴人及公公受到不堪同居之虐待。被上訴人對上訴人之父忤逆
    不順，不孝敬公公，對公公大小聲，沒大沒小，從不把公公當長輩看待。被上訴
    人當著眾人及公婆面前說，我替你們二老教訓你們的兒子，並出手毆打上訴人，
    羞辱上訴人，使公公難堪。九十一年底中旬，雙方為了錢少拿，被上訴人的眼神
    、臉色很難看，擺著臉孔，並對上訴人父母親冷言冷語。九十二年元月中旬，小
    孩出生後三天，上訴人陪在她身邊，因為負債問題，上訴人趕緊又回宜蘭羅東做
    生意，她卻往警察局報案，說上訴人是失蹤人口。小孩出生後，被上訴人認為生
    的小孩跟上訴人沒關係，不是說小孩的爸爸死掉了，就是骯髒，命令上訴人不能
    抱小孩，也不能看。每次我外出就罵小孩給上訴人父母親聽，說小孩是她生的，
    沒有人可以管，甚至阿公、阿嬤也一樣。害的兩位老人家天天看我們水火不容，
    父親為此常往醫院看門診，甚至氣得輕度中風，至今無法恢復正常。甚至被上訴
    人叫上訴人姊妹通通來，當著所有人面前出手打上訴人，當眾羞辱上訴人，讓上
    訴人不好做人，還當上訴人爸媽面前說：我替你們二老教訓你們的兒子。上訴人
    第三次到被上訴人她大姊家，被上訴人叫所有外甥輩甚至還有外甥之女友，把上
    訴人綁在椅子上，用瓦斯槍噴，用棍子、剪刀打上訴人，當眾教訓上訴人，讓上
    訴人無地自容，在晚輩面前無法抬頭，顏面盡失。上訴人用手推被上訴人，被上
    訴人卻假裝昏倒，請救護車送醫院，誣指上訴人打她，顛倒是非，被上訴人甲○
    ○私下告訴娘家姊妹說：送醫院昏倒是裝出來的，要告上訴人和上訴人父親家暴
    法。被上訴人打人又告人，且是惡人先告狀，顛倒是非，雙方實無法繼續和諧共
    同生活。雙方演變至此，已成水火難容，形同陌路，恩斷義絕，緣份已盡，在客
    觀上已無法繼續和諧共同生活下去，勉強湊合終將導致更大的悲劇，爰依民法第
    一千零五十二條第一項第三款、第四款、第二項之規定，求為將原判決廢棄，另
    為如其聲明之判決等語。被上訴人則略以：上訴人上述種種指控不實，被上訴人
    鄭重否認。被上訴人不僅與公婆同住，家庭、工作兩頭奔波，所賺取之收入雖微
    薄，但仍克盡孝道，幸感念婆婆支持，照顧小孩，仗義直言，稍能慰解被上訴人
    生活苦楚。而上訴人長期離家在外、甚少回家，幾乎沒有提供金錢回家，並未盡
    到為人夫、為人父、為人子應盡之責任與義務，故上訴人所陳均非事實等語。求
    為駁回上訴。
五、本件上訴人主張兩造於九十一年六月二十九日結婚，婚姻關係現仍存續中，婚後
    育有一子魏廷安（九十二年一月十一日生）等情，為被上訴人所不爭，並有上訴
    人提出之
    訴人所主張之民法第一千零五十二條第一項第三款、第四款及同條第二項之離婚
    事由是也。茲分述於次：
  (一)關於民法第一千零五十二條第一項第三款部分：
    1.按夫妻之一方受他方不堪同居之虐待者，他方得向法院請求離婚，民法第一千
      零五十二條第一項第三款固有明文規定。所謂不堪同居之虐待，係指予以身體
      上或精神上不可忍受之痛苦，致不堪繼續同居者而言，如非客觀的已達於此程
      度，不容夫妻之一方，以主觀之見解，任意請求與他方離婚（最高法院三十四
      年上字第三九六八號判例參照）。且請求離婚之原告對於此項虐待事實，除依
      法律規定無庸舉證外，應負舉證之責任。至法院是否行使民事訴訟法第二百八
      十八條所定調查證據之職權，應依法院自由意思決定之（最高法院三十七年上
      字第六八八二號判例參照）。
    2.上訴人主張被上訴人對其施加語言、精神上之虐待，為被上訴人所否認，上訴
      人就此主張既無法舉證以實其說，此部分之主張自難採信。且證人即被上訴人
      之姊邢曉霞於原審證稱：「（九十二年七月廿三日當天情形如何？）當天上訴
      人說要還我妹妹三十萬元，上訴人當天籌了十萬元，另外二十萬元開立本票，
      這樣子我妹妹同意，但我拿我的台北銀行支票說我願意幫上訴人開立支票，上
      訴人每月給我二萬，我願意開十張二萬元的支票，但上訴人堅持不要，他要離
      婚，我順手拿了貼布及電話線把上訴人綁起來，上訴人知道我身體不好，就乖
      乖的讓我綁，後來兩造自己談。（你是否有用瓦斯噴霧器噴上訴人？）有，那
      是防狼噴霧器，是被上訴人買的。（你是否事先講好要買的？）沒有，那是當
      天氣不過才買的。．．．（九十二年七月三日你把上訴人綁起來，有何人在場
      ？是否是你自己要綁的？）我和我先生都在場，那是我自己要綁上訴人的，因
      為我已經要幫上訴人開票，上訴人還是堅持要離婚，我控制不住才綁上訴人的
      ，我把上訴人綁了之後，上訴人還是說要離婚，因為我心臟不好，當時我吃了
      藥後，兩造後來談了什麼話我就不清楚了，我只記得被上訴人有打上訴人耳光
      ，也有掐上訴人脖子，說她是剖腹生子，當天我說如果誰把原告鬆綁，我就要
      拿剪刀自殺。（當天有無何人拿棍子？）沒有，當天只有我拿剪刀。」等語，
      有筆錄可稽（見原審卷第六五至六七頁筆錄），足見捆綁上訴人及對之噴瓦斯
      噴霧均係訴外人邢曉霞一人之行為。至於被上訴人雖有打上訴人耳光，乃因上
      訴人說小孩子有另外的女人可以幫他養，被上訴人一時激動所致，亦經證人邢
      曉霞證述明確，自非有虐待之意思。
    3.末查上訴人在花蓮、台東等地，以經營活動攤販賺錢，經年在外，很少回家，
      一年之中加起來在家時間，不逾四個月，為上訴人所自認（見本院卷第四五頁
      筆錄），證人即上訴人之母魏鍾桂妹亦證稱，上訴人結婚後就沒有回家了也沒
      有拿錢回來，生了小孩之後，也沒有拿奶粉錢回來等語屬實，是則上訴人經年
      在外，被上訴人縱使欲予上訴人以身體上或精神上不可忍受之痛苦，亦有所不
      能，上訴人之主張，顯非可取。
  (二)關於民法第一千零五十二條第一項第四款部分：
    1.按民法第一千零五十二條第一項第四款規定：夫妻之一方，對他方之直系尊親
      屬為虐待，致不堪為共同生活者，得向法院請求離婚者，係指對其直系尊親屬
      為身體上或精神上為虐待，予夫妻之一方為不可忍受之痛苦，致不能「繼續」
      共同生活者而言。惟對他人尊親屬為虐待，必須客觀的已達於不堪繼續為共同
      生活之程度，始屬相當。
    2.上訴人主張被上訴人經常以言語及行動上對上訴人施加暴力，使上訴人及公公
      受到不堪同居之虐待。被上訴人對上訴人之父忤逆不順，不孝敬公公，對公公
      大小聲，沒大沒小，從不把公公將長輩看待。被上訴人當著眾人及公婆面前說
      ，我替你們二老教訓你們的兒子，並出手毆打上訴人，羞辱上訴人，使公公難
      堪等語。
    3.但查上訴人經年在外謀生，全年在家之日數總計不逾四個月，平時均由被上訴
      人與上訴人之父母共同生活，有如前述，是被上訴人辯稱上訴人根本未曾照顧
      其父母，而係由被上訴人為其照顧，何來對上訴人之尊親屬即上訴人之父為虐
      待之理，即非無據，並經上訴人之母魏鍾桂妹於本院證述明確，且因其行動不
      便，並請求不要通知其先生即上訴人之父到場等語屬實，上訴人此部分之主張
      ，亦無可取。
  (三)關於民法第一千零五十二條第二項部分：
    1.按民法第一千零五十二條第二項所稱「有前項以外之重大事由，難以維持婚姻
      者」，乃抽象的、概括的離婚事由，但其事由應由夫妻一方負責者，僅他方得
      請求離婚，是其所採者為消極破綻主義精神，而非積極破綻主義。關於是否為
      難以維持婚姻之重大事由，其判斷標準為婚姻是否已生破綻而無回復之希望。
      而婚姻是否已生破綻無回復之希望，則應依客觀的標準，即難以維持婚姻之事
      實，是否已達於倘處於同一境況，任何人均將喪失維持婚姻意欲之程度而定。
      至於同條但書所規定「難以維持婚姻之重大事由應由夫妻之一方負責者，僅他
      方得請求離婚」，乃因如肯定有責配偶之離婚請求，無異承認恣意離婚，破壞
      婚姻秩序，且有背於道義，尤其違反自己清白之法理，有欠公允，同時亦與國
      民之法感情及倫理觀念不合，因而採消極破綻主義。故必構成離婚之重大事由
      ，有可歸責於夫妻之一方，始得由無責任之他方請求離婚。
    2.上訴人主張被上訴人打人又告人，且是惡人先告狀，顛倒是非，雙方實無法繼
      續和諧共同生活。平常只要上訴人去外地工作，被上訴人時常鬧情緒，打電話
      打到天亮，不讓上訴人睡覺。如此上訴人又如何做生意維持上訴人之生活及家
      中之開銷？顯然被上訴人精神有問題，被上訴人有暴力傾向，對父母親冷言冷
      語，我一直讓她，她根本沒當我是她先生，雙方演變至此，已成水火難容，形
      同陌路，恩斷義絕，緣份已盡，在客觀上已無法繼續和諧共同生活下去，勉強
      湊合終將導致更大的悲劇云云。
    3.查上訴人於社工人員訪視時表示：「九十二年元月案主出生時，案父（指上訴
      人）在醫院照顧她們母子三天，便因經濟不好為由而出外工作。直到八月那次
      回家，案父遇到管區○○○○道已被案母（指被上訴人）報為失蹤人口。」，
      有財團法人台灣兒童暨家庭扶助基金會台北市南區分事務所九十二年十二月二
      十七日台童北家扶監字第九二０七六六號函可稽，顯見被上訴人不僅未給付家
      庭生活費用，甚至在上訴人生產後數日即離家，長達七個月未返家與上訴人共
      同生活。次依被上訴人所提診斷證明書所載，被上訴人因受上訴人之毆打，致
      「頭部外傷合併皮下血腫，頸部擦挫傷。」，上訴人亦不否認其「推被上訴人
      」，致被上訴人係受有「頭部外傷合併皮下血腫，頸部擦挫傷。」之傷害，是
      如果被上訴人有暴力傾向，豈容任由上訴人毆打成傷，上訴人之上開主張，已
      非可取。況且，上訴人經年在外，為上訴人自認，並有財團法人台灣兒童暨家
      庭扶助基金會台北市南區分事務所九十二年十二月二十七日台童北家扶監字第
      九二０七六六號函可稽，足見亦難斥責於被上訴人。是則，雙方演變至此，縱
      使已成水火難容，形同陌路，恩斷義絕，上訴人亦未就構成離婚之重大事由，
      有可歸責於被上訴人之一方，盡其舉證證明之責，其據此請求與被上訴人離婚
      ，亦非有據。
六、綜上所述，上訴人主張，為不足採，被上訴人抗辯，尚屬可信。從而，上訴人主
    張本於民法第一千零五十二條第一項第三款、第四款及同條第二項之規定，請求
    准與被上訴人離婚，離婚後，兩造所生之子魏廷安權利義務行使、負擔之人，由
    上訴人任之，為無理由，不應准許。原審為就上訴人主張依民法第一千零五十二
    條第一項第三款之規定，請求與被上訴人離婚，為上訴人敗訴之判決，並駁回兩
    造所生之子魏廷安權利義務行使、負擔之人，由上訴人任之之請求，尚無不合。
    上訴意旨指摘原判決不當，求予廢棄改判，為無理由，應予駁回。又，上訴人於
    本院追加主張本於民法第一千零五十二條第一項第四款及同條第二項之規定，請
    求與被上訴人離婚，亦無理由，應併予駁回。
七、本件事證已臻明確，兩造其餘陳述及其攻擊防禦方法，經審酌核與判決結果不生
    影響，不再一一論述，上訴人請求訊問證人即其父，亦無訊問必要，併此敘明。
據上論結，本件上訴及追加之訴，為無理由，依民事訴訟法第四百四十九條第一項、
第七十八條，判決如主文。
中　　　華　　　民　　　國　　九十三　　年　　　八　　　月　　  十八　　日
                                  民事第三庭
                                      審判長法  官  吳  謙  仁
                                            法  官  魏  大  喨
                                            法  官  連  正  義
正本係照原本作成。
如不服本判決，應於收受送達後二十日內向本院提出上訴書狀，其未表明上訴理由者
，應於提出上訴後二十日內向本院補提理由書狀（均須按他造當事人之人數附繕本）
上訴時應提出委任律師或具有律師資格之人之委任狀；委任有律師資格者，另應附具
律師資格證書及釋明委任人與受任人有民事訴訟法第四百六十六條之一第一項但書或
第二項（詳附註）所定關係之釋明文書影本。
中　　　華　　　民　　　國　　九十三　　年　　　八　　　月　　 十九 　　日
　　　　　　　　　　　　　　　　　　　　　　書記官  張  永  中
附註：
民事訴訟法第四百六十六條之一（第一項、第二項）：
對於第二審判決上訴，上訴人應委任律師為訴訟代理人。但上訴人或其他法定代理人
具有律師資格者，不在此限。
上訴人之配偶、三親等內之血親、二親等內之姻親，或上訴人為法人、中央或地方機
關時，其所屬專任人員具有律師資格並經法院認為適當者，亦得為第三審訴訟代理人
。
